【裁判字號】    98,選上更(一),248
【裁判日期】    990721
【裁判案由】    違反公職人員選舉罷免法等
【裁判全文】
臺灣高等法院臺中分院刑事判決   98年度選上更(一)字第248號
上  訴  人
即  被  告  丙○○
選任辯護人  陳世煌律師
            黃俊昇律師
上列上訴人因違反公職人員選舉罷免法等案件，不服臺灣彰化地
方法院97年度選訴字第17號中華民國97年11月26日第一審判決（
起訴案號：臺灣彰化地方法院檢察署97年度選偵字第73、74號）
，提起上訴，判決後，經最高法院發回更審，本院判決如下：
    主  文
原判決關於丙○○部分撤銷。
丙○○共同對於有投票權之人，交付賄賂，而約其投票權為一定
之行使，處有期徒刑年貳月，褫奪公權肆年。
    事  實
一、丙○○係於民國97年8 月2 日選舉之彰化縣花壇鄉三春村第
    18屆村長缺額補選候選人，其為使自己能順利當選，於該次
    選舉抽籤決定號次後至97年8 月1 日上午6 時許前之不詳時
    間，在不詳地點，與甲○○共同基於對於有投票權之人交付
    賄賂，而約其投票權為一定行使之集合犯意聯絡，相互謀議
    ，以每票500 元之代價對彰化縣花壇鄉三春村有投票權之人
    進行買票，由甲○○負責交付賄賂，並約定於97年8 月2 日
    村長補選日投票時，圈選2 號候選人丙○○。甲○○乃於下
    列時間及地點，先後對彰化縣花壇鄉三春村有投票權之蔡振
    平、蔡李謹、簡鎮楚等人交付賄賂：
  (一)甲○○於97年8 月1 日上午6 時許，前往簡鎮楚位於彰化縣
    花壇鄉○○村○○路○ 段738 巷38號住處，當面交付新臺幣
    （下同）500 元紙鈔4 張，合計為2,000 元予簡鎮楚，並約
    定簡鎮楚及其有投票權之家屬（妻：簡李秀鑫、子：簡小明
    、女：簡小卿）共4 人投票支持2 號村長候選人丙○○，而
    為投票權一定之行使，簡鎮楚對於甲○○行賄之目的已有認
    識，與甲○○達成意思合致，乃基於投票受賄之犯意，予以
    收受該筆賄款（簡鎮楚所涉投票受賄罪，業經原審判處有期
    徒刑2 月，緩刑2 年，褫奪公權1 年確定）。
  (二)甲○○復於97年8 月1 日上午6 時許，前往蔡振平、蔡李謹
    夫妻2 人位於彰化縣花壇鄉○○村○○路○ 段738 巷60號住
    處，交付500 元紙鈔7 張，合計為3,500 元予蔡振平、蔡李
    謹，並約定蔡振平、蔡李謹及其等有投票權之家屬（子：蔡
    明彥、蔡明樺；媳：李美娟、黃黎慈；女：蔡美鳳）共7 人
    投票支持2 號村長候選人丙○○，而為投票權一定之行使，
    蔡振平、蔡李謹對於甲○○行賄之目的已有認識，與甲○○
    達成意思合致，乃共同基於投票受賄之犯意聯絡，共同收受
    該筆賄款（蔡振平與蔡李謹所涉投票受賄罪，均經原審判處
    有期徒刑2 月，緩刑2 年，褫奪公權1 年確定）。
二、嗣因法務部調查局彰化縣調查站於97年8 月2 日接獲檢舉，
    遂於97年8 月5 日通知蔡振平、蔡李謹、簡鎮楚、甲○○及
    丙○○等人到站接受調查，蔡振平與蔡李謹並於偵查中交出
    上開共同收受之賄款現金3,500 元，始查知上情。
三、案經臺灣彰化地方法院檢察署檢察官指揮法務部調查局彰化
    縣調查站及彰化縣警察局彰化分局偵查後起訴。
    理  由
壹、證據能力之說明：
一、按刑事訴訟之目的，固在發現真實，藉以維護社會安全，其
    手段則應合法純潔、公平公正、以保障人權；倘證據之取得
    非依法定程序，法院卻容許該項證據作為認定犯罪事實之依
    據，即有害於公平正義，而違背憲法第8 條、第16條所示應
    依正當法律程序保障人身自由、貫徹訴訟基本權之行使及受
    公平審判權利之保障等旨意（參見司法院大法官會議釋字第
    384 、396 、418 號等解釋部分釋示）。又刑事訴訟程序所
    為通訊監察處分之取證行為，具有對人民隱私權等基本權干
    預之性質，通訊保障及監察法對此取證行為，設有程序規範
    與限制，俾使實施刑事追訴程序之公務員有法可循，並兼顧
    人民權益之保障，故通訊保障及監察法第5 條第5 項規定：
    「違反本條規定進行監聽行為情節重大者，所取得之內容或
    所衍生之證據，於司法偵查、審判或其他程序中，均不得採
    為證據」。關於公訴人所提出之證人蔡黃阿妙、證人李來成
    之配偶蔡蓮之錄音譯文，於訴訟審理中並無法得知係證人
    蔡黃阿妙、蔡蓮與何人之對話，若該第三人係實施刑事訴
    訟程序之公務員對蔡黃阿妙、蔡蓮施以對話並加以錄音，
    因對話者係自稱為被告丙○○，再引誘蔡黃阿妙及蔡蓮為
    相關回答，如同以詐欺方式取證，難不謂「違反情節重大」
    ，自無證據能力；若該第三人非實施刑事訴訟法之公務員，
    而為私人之錄音、錄影行為所取得之證據，應受刑法第315
    條之1 規範，又私人違法取得之證據並無公權力之介入，若
    未經檢察官積極證明錄音來源，而逕認為有證據能力，對人
    權保障將造成莫大危害，且通訊保障及監察法亦將形同具文
    。檢察官就上開蔡黃阿妙、蔡蓮之錄音譯文，於本案審理
    中無法證明其錄音來源，且對話之第三人佯稱係被告丙○○
    本人，向蔡黃妙、蔡蓮詢問是否有收到其行賄之款項，顯
    屬詐欺取證，況且上開對話內容屬被告以外之人審判外之陳
    述，未經具結，且不符合刑事訴訟法第159 條之1 至刑事訴
    訟法第159 條之5 之例外規定，衡諸前揭說明，應認該錄音
    及譯文均無證據能力。
二、刑事訴訟法第159 條之1 第2 項規定：「被告以外之人於偵
    查中向檢察官所為之陳述，除顯有不可信之情況者外，得為
    證據。」故被告以外之人於偵查中向檢察官所為之陳述，其
    性質要屬傳聞證據，但依該項立法理由之說明，現階段刑事
    訴訟法規定檢察官代表國家偵查犯罪、實施公訴，依法其有
    訊問被告、證人及鑑定人之權，證人、鑑定人且須具結，而
    實務運作時，偵查中檢察官向被告以外之人所取得之陳述，
    原則上均能遵守法律規定，不致違法取供，其可信性極高，
    為兼顧理論與實務，在除顯有不可信之情況者外，被告以外
    之人於偵查中向檢察官所為之陳述，得為證據。所謂「顯有
    不可信之情況」，係指陳述是否出於供述者之真意，有無違
    法取供情事之信用性而言，故應就偵查筆錄製作之原因、過
    程及其功能等加以觀察其信用性，據以判斷該項陳述是否有
    顯不可信之情況，並非對其陳述內容之證明力如何加以論斷
    （最高法院94年度台上字第629 號判決意旨可資參照）。經
    查，本案證人即共同被告甲○○、證人簡鎮楚、蔡振平、蔡
    李謹、蔡黃阿妙、李來成於偵查中具結證述之內容，查無前
    述顯有不可信之情況，上訴人即被告丙○○（下稱被告）及
    其選任辯護人亦無釋明有何不可信之處，依上開之說明，應
    具有證據能力。且上開證人之證述經被告及其選任辯護人於
    本院準備程序時同意作為證據（見本院卷第32頁反面），並
    經本院審理時將上開證人筆錄提示予被告並告以要旨，則上
    開證人於偵查中之陳述即屬完足調查之證據，而得作為判斷
    之依據。
三、按公務員職務上製作之紀錄文書、證明文書，及從事業務之
    人於業務上或通常業務過程所須製作之紀錄文書、證明文書
    ，除顯有不可信之情況外，得為證據，刑事訴訟法第159條
    之4 第1 、2 款定有明文。本案下述所使用共同被告余萬福
    之戶籍謄本，係屬公務員於通常業務過程所為之紀錄文書，
    無預見日後可能會被提供作為證據之偽造動機，且查無其他
    顯然不可信之情況，依上揭條文規定，得作為證據。
貳、實體方面之理由：
一、認定犯罪事實所憑之證據暨對被告辯解之判斷：
    訊據被告矢口否認有何犯行，辯稱：其並未與甲○○共同買
    票，其不認識甲○○，對於甲○○之行為，其完全不知情云
    云。惟查：
  (一)共同被告甲○○於97年8 月1 日上午6 時許，分別前往彰化
    縣花壇鄉○○村○○路○ 段738 巷38號簡鎮楚住處、同巷60
    號蔡振平及蔡李謹住處，交付500 元紙鈔4張予簡鎮楚、500
    元紙鈔7 張予蔡振平、蔡李謹，並約定簡鎮楚、蔡振平、蔡
    李謹及其等具有投票權之家屬投票支持村長補選之2 號候選
    人丙○○，而為投票權一定之行使，簡鎮楚、蔡振平、蔡李
    謹乃基於投票受賄之犯意，予以收受該筆賄款等情，業據共
    同被告甲○○於97年8 月5 日在法務部調查局彰化縣調查站
    （下稱調查站）接受詢問時（見97年度選他字第152 號卷【
    下稱選他字卷】第81至82頁）及原審羈押前訊問時（見97年
    度聲羈字第322 號卷第5 至7 頁）陳述明確，並於原審準備
    程序、審理時表示認罪（見原審卷第59頁、第141 至142 頁
    ），核與證人蔡振平、蔡李謹及簡鎮楚於偵查中證述內容相
    符（見選他字卷第45至47頁、第49頁、第50至51頁、第54頁
    、第132 至135 頁），復有證人蔡振平與蔡李謹夫妻收受之
    賄款3,500 元扣案可為佐證（見選他字卷第146 頁扣押物品
    清單）。又證人蔡振平、蔡李謹與其等之兒子蔡明彥、蔡明
    樺、媳婦李美娟、黃黎慈、女兒蔡美鳳，及證人簡鎮楚與其
    妻簡李秀鑫、兒子簡小明、女兒簡小卿均為該次村長選舉之
    投票權人（以上合計共11人）等情，亦據其3 人證述明確，
    並有蔡振平、蔡李謹、簡鎮楚之全戶戶籍資料查詢結果各1
    份在卷可佐（見本院卷第45至51頁）。另共同被告甲○○雖
    於調查站詢問時供稱：其交給簡鎮楚之金額為2 張500 元，
    合計1,000 元云云，但於原審準備程序對於起訴書所載其係
    交付4 張500 元，合計2,000 元之賄款予簡鎮楚乙節表示認
    罪（見原審卷第62頁反面），且於原審審理時明確供承：其
    交給簡鎮楚之金額為4 張500 元等語（見原審卷第142 頁反
    面），而證人簡鎮楚亦於偵查中證稱其收受之金額為2,000
    元等語，足認共同被告甲○○交付予簡鎮楚之金額應為4 張
    500 元，合計2,000 元，其於調查站時所述應屬有誤。綜上
    所述，此部分事實堪先予認定。
  (二)證人即共同被告甲○○於偵查中以證人身分就被告涉案部分
    作證時，雖證稱：伊與被告不太熟，伊知道被告在工地做板
    模，伊是做水電，心想如果被告選上，可以向被告分一點水
    電工程來做，所以伊自掏腰包幫被告助選，被告並不知情等
    語（見選他字卷第86至89頁）；另於原審審理時陳稱：此次
    行賄之金錢是伊個人在農會提領等語，並提出其花壇鄉農會
    存摺為證（見原審卷第165 至167 頁）。依該農會存摺所示
    ，該帳戶於97年7 月31日在ATM 自動提款機提領20,000元，
    然證人甲○○對簡鎮楚、蔡振平、蔡李謹交付之賄賂，合計
    為11位投票權人，金額共5,500 元，若加上其自白之有關共
    同被告余萬福部分（此部分無法證明成立犯罪，理由詳如後
    述），行賄款項總計為6,500 元，經核與證人甲○○提領之
    20,000元數目不相當，兩者間難認具有關連性。且證人甲○
    ○於原審97年11月12日審理時自承：其於97年7 月31日所提
    領者均為千元鈔等語，經原審質之何以行賄時交付均為500
    元紙鈔，甲○○乃陳稱：其於領錢後，翌日中午曾換鈔云云
    ，然甲○○行賄之時間為97年8 月1 日上午6 時許，均在其
    所稱換鈔之前，顯見其所謂行賄現金均自行提領云云，並非
    事實，其行賄之現金應另有來源。被告前審之選任辯護人雖
    就此辯護稱：甲○○於審理時之陳述，距97年8 月1 日已近
    百天，要去區別百天前之某一天，本即非常困難，不能因其
    陳述有矛盾，而遽不予採信云云（見本院上訴字卷一第30 2
    頁），然甲○○於97年8 月5 日調查站詢問時供述：伊自花
    壇鄉農會領取20,000元，鈔票面額均為1,000 元，之後因買
    檳榔，所以將找剩的500 元鈔票拿給簡鎮楚云云（見選他字
    卷第81頁背面）；又於同日偵查中以證人身分證稱：伊是去
    提款機提領20,000元，並將其中5,000 元去換10張500 元云
    云（見選他字卷第87頁）；復於同日原審羈押前訊問時供稱
    ：伊用10張1,000 元去灣雅農會分部櫃台兌換500 元面額的
    現金云云（見97年度聲羈字第322 號卷第6 至7 頁），則證
    人即共同被告甲○○於其交付賄款後4 日之警詢、偵查、原
    審羈押前訊問時，就其如何將千元鈔兌換為500 元鈔之說詞
    ，前後即有不同，更與原審審理中之陳述不符，且依甲○○
    於調查站詢問時之陳述，其行賄之對象即有11人，自不可能
    僅以其中5,000 元去兌換10張500 元鈔票，足證其陳述與客
    觀事實相違，是若甲○○確有領款後將面額1,000 元之現鈔
    兌換成500 元現鈔之事實，自當可於距行賄日僅4 日之97年
    8 月5 日歷次訊問時為明確之陳述，但甲○○卻於同日為反
    覆不一且與客觀事實相違之陳述，其所述自難採信。
  (三)證人甲○○於本院審理時證稱：97年三春村村長補選的時候
    伊是自己自掏腰包買票，不是幫人家買票，因為伊沒有工作
    ，想說是否可以找個工作做，伊向買票的人說請他投阿土，
    就是被告，被告不知道伊自掏腰包幫他買票。伊心想等被告
    當選之後，叫伊買票的人向被告作證，看是否可以討個工作
    。伊買11票，一票500 元，總共5,500 元，錢是伊自己於97
    年7 月31日從農會領的，領取1,000 元的現鈔，共領20,000
    元，伊沒有什麼買票的計畫，只是想說有認識的人就去買一
    下，沒有預計要買多少，買票時是交付500 元的現鈔，領錢
    當天中午伊有拿2,000 元去檳榔攤換錢，下午2 、3 點又拿
    5,000 元去銀行換錢，伊在原審說是領錢的第2 天才換錢，
    是因為忘記了。伊領取20,000元時沒有立刻換好小鈔，是因
    為那時想說可能不行，還有緊張，沒有做過這種事，沒想那
    麼多。伊不知道被告後來有無當選，伊買票以後也沒有告訴
    被告，隔天開票之後伊去工作，不在家等語（見本院卷第64
    至66頁反面），經核其於本院審理時就換鈔之時間所為之陳
    述，與其於調查站、偵查中及原審訊問、審理時之陳述均不
    相同，則證人甲○○因其先前之證述為本院前審所不採納，
    並指出其矛盾之處後，復於本院翻異說詞，其真實性已屬可
    疑；且依證人簡鎮楚、蔡振平、蔡李謹所述，甲○○均未要
    求其等簽署書面憑據，且前開證人亦未必願意於被告當選後
    向被告證實甲○○幫忙買票之事，甲○○並自承其當時沒有
    固定工作，經濟狀況不穩定，詎其竟於被告毫不知情，且日
    後能否獲得回報尚有諸多不確定因素之情況下，自掏腰包為
    被告買票賄選，事後對於被告當選與否又一無所知，實與一
    般事理相悖。綜合前述，足認證人甲○○證稱其自行出資為
    被告賄選等語，顯係迴護被告之詞，被告辯稱其不認識甲○
    ○，亦係事後推諉之詞，均不足採信。
  (四)證人江美慧固於本院前審審理時具結證稱：被告是其夫鍾國
    林的親姊夫，97年8 月2 日被告要補選村長，伊沒有去幫忙
    ，因同年月1 日其夫重病臨時出血，早上送去彰化基督教醫
    院，姊夫丙○○及大姊鍾美香早上都有去幫忙，伊家中有小
    孩，由婆婆照顧，姊夫是離伊最近，當天7 點到伊家中，是
    姊夫、大姊開車送伊與其夫去醫院，送到醫院後，還有一些
    事情，醫生有發出病危通知，丙○○是當天晚上吃飽飯後，
    約7 、8 點才離開，送醫院之前丙○○都有去其家關心，丙
    ○○回去的時候都會跟其夫說話，鼓勵他，差不多半天的時
    間在其家，時間不固定，其夫那時是癌末，所以丙○○會爭
    取時間去關心他等語（見本院上訴字卷一第282 至283 頁）
    。惟證人江美慧上開證述內容，僅能證明被告有至證人江美
    慧家中慰問其夫鍾國林，並於97年8 月1 日送開車送證人江
    美慧等人至醫院等情，尚無法據此而為被告有利之認定。
  (五)綜上所述，本件固未查獲被告與甲○○間有以電話、見面或
    其他方式相互連絡，亦未查得彼此資金往來之紀錄，而無法
    確知其2 人謀議之時間、地點、內容及賄款來源等事實細節
    ，惟因甲○○於交付賄賂時，有向簡鎮楚、蔡振平、蔡李謹
    等人表示請其等投票支持2 號候選人丙○○，是可據此推認
    被告與甲○○2 人相互謀議之時間，應係在本次選舉抽籤決
    定號次後至97年8 月1 日上午6 時許甲○○交付賄賂前之某
    時。又證人甲○○證稱其係於被告不知情之狀況下，自行提
    領其農會帳戶內之20,000元出資為被告賄選乙節，固非可採
    （詳見上述理由(二)、(三)），惟證人甲○○業已證稱其係從事
    水電工作，被告則係從事板模工作，如被告順利當選，其可
    向被告分得水電工程供己施作，足認甲○○與被告相互謀議
    後，確有為被告進行賄選，以促使被告順利當選之利益及動
    機，是其2 人對賄選一事，事先已有犯意合致，並推由甲○
    ○交付賄款之事實，事證甚為明確，被告之犯行應堪認定。
    另本案用以行賄之金額僅5,500 元（每票500 元，共有11名
    投票權人），金額不多，且法務部調查局彰化縣調查站係於
    97年8 月2 日12時始獲得本案之情資，有妨害選舉案件情資
    提報表在卷可佐（見選他字卷第1 頁），因當時賄款均已交
    付相對人，以致未能及時查獲被告與甲○○之資金交付情形
    ，然因本案行賄之金額不多，無論甲○○暫以自己身上之現
    金支應或暫向他人調借，日後再向被告取回該筆款項，抑或
    由被告先行於不詳時、地交付現金5,500 元給甲○○，而未
    留下彼此間資金往來之銀行交易紀錄，均不違反常理，是本
    案現存之證據中，雖無其2 人之資金往來紀錄，但無礙於被
    告犯行之成立，併此敘明。
二、論罪科刑之理由：
  (一)按投票行賄罪之處罰，分別規定於刑法第144 條及公職人員
    選舉罷免法第99條第1 項，而公職人員選舉罷免法第99條第
    1 項為刑法第144 條之特別法，依特別法優於普通法之規定
    ，應優先適用公職人員選舉罷免法。次按公職人員選舉罷免
    法之投票行賄罪，以對於有投票權之人，行求、期約或交付
    賄賂或其他不正利益，而約其不行使投票權或為一定之行使
    者為構成要件。其行求、期約、交付行為，係屬階段行為，
    其行求賄選階段，屬行賄者單方意思表示行為，不以相對人
    允諾為必要；而交付賄選階段，除行賄者有實施交付賄賂行
    為外，因對收受賄賂者，刑法第143 條有投票受賄罪之處罰
    規定，二者乃必要共犯中之對向犯，以2 個以上之行為者，
    彼此相互對立之意思經合致而成立犯罪，雖不以收受者確已
    承諾，或進而為一定投票權之行使為必要，仍須於行賄人交
    付賄賂或其他不正利益時，受交付之相對人對其交付之目的
    已然認識而予收受，其交付賄賂或其他不正利益之犯行始克
    成立，行賄者始成立交付賄賂罪，否則尚屬期約或行求之階
    段。若行為人委託第三人向有投票權之人行賄者，須該第三
    人將其行賄之意思轉達於有投票權之人，始能以該罪相繩。
    且對有投票權人交付之財物或不正利益，並不以金錢之多寡
    為絕對標準，而應綜合社會價值觀念、授受雙方之認知及其
    他客觀情事而為判斷（最高法院92年台上字第893 號判例、
    93年度台上字第2672號、97年度台上字第932 號、97年度台
    上字第1450號判決要旨參照）。共同被告甲○○交付前述買
    票之賄款予簡鎮楚、蔡振平、蔡李謹時，其3 人對甲○○交
    付之目的已然認識而予收受，可認被告與甲○○共同謀議後
    ，推由甲○○向有投票權之人行賄，且甲○○已將其行賄之
    意思轉達於有投票權之簡鎮楚等3 人，其每票所交付之500
    元，依目前社會價值觀念、授受雙方之認知及物價水準判斷
    ，足認為賄賂。核被告所為，係犯公職人員選舉罷免法第99
    條第1 項對於有投票權之人，交付賄賂，而約其投票權為一
    定行使罪。公職人員選舉罷免法第99條第1 項之罪，為刑法
    第144 條投票行賄罪之特別規定，依特別法優於普通法及重
    法優於輕法之競合原則，應優先適用公職人員選舉罷免法第
    99條第1 項之規定；且公職人員選舉罷免法第99條第1 項之
    罪，其行求、期約、交付各行為，係屬階段行為，被告經過
    行求而交付賄賂，應依交付賄賂罪處斷，併予敘明。
  (二)以自己共同犯罪之意思，參與實施犯罪構成要件以外之行為
    ，或以自己共同犯罪之意思，事先同謀，而由其中一部分人
    實施犯罪之行為者，均為共同正犯，司法院大法官會議釋字
    第109 號解釋意旨可資參照。被告與甲○○對上開交付賄賂
    之犯行，事前同謀，並推由甲○○將賄款交付予有投票權之
    人，為共同正犯。
  (三)按學理上所稱之集合犯、接續犯，與修正前刑法第56條所定
    連續犯之區別，在於集合犯係一種構成要件類型，亦即立法
    者針對特定刑罰規範之構成要件，已預設其本身係持續實行
    之複次行為，具備反覆、延續之行為特徵，將之總括或擬制
    成一個構成要件之「集合犯」行為；此種犯罪，以反覆實行
    為典型、常態之行為方式，具侵害法益之同一性，因刑法評
    價上為構成要件之行為單數，因而僅包括的成立一罪。其與
    接續犯之不同，在於接續犯所適用之構成要件行為文義本身
    並不具反覆實行之特質，非屬立法規範所定之構成要件類型
    ，但個案情節另具時間及空間之緊密關聯之特性，是除集合
    犯外，每一種構成要件行為皆得以接續犯方式為之，因此集
    合犯亦有喻之為「法定接續犯」者。此與連續犯係指行為人
    在主觀上基於一個概括之犯意，而反覆實行客觀上可以獨立
    成罪之同一罪名之行為者，均屬有間。公職人員選舉罷免法
    所定之對有投票權人交付賄賂或不正利益罪之賄選行為，乃
    行為人基於足以讓候選人當選票數之賄選目的，反覆向多數
    人交付賄賂或其他不正利益，約定不行使投票權或為一定行
    使；是對有投票權人交付賄賂或其他不正利益之犯行，於構
    成要件類型上，本質上已具備反覆、延續之行為特徵，其持
    續多次對有投票權人交付賄賂或其他不正利益即為此類犯罪
    之典型或常態，於刑法評價上自應僅成立集合犯一罪（最高
    法院96年度台上字第1494號判決要旨參照）。本案被告與甲
    ○○共同基於賄選之犯意，而推由甲○○為上揭交付賄賂之
    行為，自屬基於足以使被告當選之賄選目的，反覆向多數人
    交付賄賂，約其投票權為一定之行使，依前揭說明，被告先
    後所為，刑法評價上應僅成立集合犯一罪。
  (四)原審以被告之罪證明確，予以論罪科刑，固非無見，惟就本
    判決後述理由「、不另為無罪諭知」部分，因無積極證據
    足資證明被告有交付賄賂予余萬福、蔡黃阿妙、李來成之行
    為（理由詳如後述），原審仍為有罪之判決，其事實認定尚
    有未洽。被告上訴意旨否認犯罪，雖無可取，惟原審判決既
    有可議之處，即屬無可維持，自應由本院將原審判決關於被
    告丙○○部分予以撤銷改判。
  (五)爰審酌選舉制度乃民主政治最重要之表徵，須經由選民評斷
    候選人之才德、品行、學識、操守、政見而選賢與能，其攸
    關國家政治之良窳、法律之興廢、公務員之進退，影響國家
    根基及人民權利至深且鉅，而賄選為敗壞選風之主要根源，
    不得使賄賂、不正當利益介入選舉，抹滅實行民主政治之真
    意，被告為求能順利當選村長，竟交付賄賂買票，使真正民
    主政治無以建立，暨考量被告犯罪之動機、手段、智識程度
    ，及本院認定被告交付賄賂之對象，已由原審認定之6 人減
    少為3 人，在量刑上應較原審認定之刑度為輕等一切情狀，
    量處如主文第2 項所示之刑。
  (六)被告犯公職人員選舉罷免法第五章之罪，經宣告有期徒刑以
    上之刑，依公職人員選舉罷免法第113 條第3 項規定，應宣
    告褫奪公權。另刑事特別法關於褫奪公權之期間即從刑之刑
    度如何並無明文，故依刑事特別法宣告褫奪公權者，仍應適
    用刑法第37條第1 項或第2 項，使其褫奪公權之刑度有所依
    憑，始為合法（最高法院89年度台上字第2303號判決意旨參
    照），本案爰依刑法第37條第2 項之規定，宣告被告褫奪公
    權期間如主文第2 項所示。
  (七)又按公職人員選舉罷免法第99條第3 項固規定預備或用以行
    求、期約或交付之賄賂，不問屬於犯人與否，沒收之。但如
    其賄賂已交付給有投票權之人收受，因該受賄者係犯刑法第
    143 條之投票受賄罪，其所收受之賄賂則應依同條第2 項之
    規定沒收之，如全部或一部不能沒收時，追徵其價額。故犯
    投票交付賄賂罪者，其已交付之賄賂，應依刑法第143 條第
    2 項之規定，於其對向犯所犯投票受賄罪之從刑宣告沒收或
    追徵，不得依公職人員選舉罷免法第99條第3 項規定諭知沒
    收（最高法院94年度台上字第1934、4759號判決要旨參照）
    。本案被告為交付賄賂之人，其已交付之賄賂，應於其對向
    犯即簡鎮楚、蔡振平、蔡李謹所犯投票受賄罪部分宣告沒收
    或追徵，不得依公職人員選舉罷免法第99條第3 項規定諭知
    沒收，併予敘明。
、不另為無罪諭知部分：
一、公訴意旨略以：
  (一)被告與蔡有盛共同基於對於有投票權人交付賄賂，而約其投
    票權為一定行使之犯意聯絡，先後於下列時間及地點，對有
    投票權之蔡黃阿妙、李來成等人交付賄賂：
  1.於97年7 月30日或31日中午某時許，由共同被告蔡有盛前往
    蔡黃阿妙位於彰化縣花壇鄉○○村○○路○ 段716 號住處，
    交付500 元紙鈔3 張予蔡黃阿妙，並與蔡黃阿妙約定投票時
    支持被告，而為投票權一定之行使，蔡黃阿妙亦基於投票受
    賄之犯意，予以收受該筆賄款，事後蔡黃阿妙自知受賄係違
    法行為，良心不安，旋即於當日下午某時許，前往被告位於
    花壇鄉○○村○○路10號住處兼競選總部，將賄款1,500 元
    返還給被告本人。
  2.共同被告蔡有盛於97年8 月1 日傍晚6 、7 時許，前往李來
    成位於彰化縣花壇鄉○○村○○路○段690 號住處，交付500
    元紙鈔4 張予李來成，並與李來成約定投票支持被告，而為
    投票權一定之行使，李來成亦基於投票受賄之犯意，予以收
    受該筆賄款。
  (二)被告與甲○○共同基於對於有投票權之人交付賄賂，而約其
    投票權為一定行使之犯意聯絡，於97年8 月1 日上午6 時許
    ，由共同被告甲○○前往余萬福位於彰化縣花壇鄉○○村○
    ○路○ 段738 巷32弄2 號住處，交付500 元紙鈔2 張予余萬
    福收受，並約其投票支持被告，而為投票權一定之行使，余
    萬福竟基於投票受賄之犯意，而收受該筆賄款。
  (三)因認被告就上開部分涉犯公職人員選舉罷免法第99條第1 項
    對於有投票權之人，交付賄賂，而約其投票權為一定行使罪
    嫌。
二、按犯罪事實應依證據認定之，無證據不得認定犯罪事實；又
    不能證明被告犯罪或其行為不罰者，應諭知無罪之判決，刑
    事訴訟法第154條第2項第301條第1項分別定有明文。又所
    謂認定犯罪事實之證據，係指足以認定被告確有犯罪行為之
    積極證據而言，該項證據自須適合於被告犯罪事實之認定，
    始得採為斷罪之資料；且如未能發現相當確實證據，或證據
    不足以證明，自不能以推測或擬制之方法，以為裁判之基礎
    ；而認定犯罪事實所憑之證據，雖不以直接證據為限，間接
    證據亦包括在內，然而無論直接證據或間接證據，其為訴訟
    上之證明，須於通常一般人均不致有所懷疑，而得確信其為
    真實之程度者，始得據為有罪之認定，倘其證明尚未達到此
    一程度，而有合理之懷疑存在時，即難遽採為不利被告之認
    定（最高法院76年台上字第4986號判例參照）。另刑事訴訟
    法第161 條第1 項規定：「檢察官就被告犯罪事實，應負舉
    證責任，並指出證明之方法。」因此，檢察官對於起訴之犯
    罪事實，應負提出證據及說服之實質舉證責任。倘其所提出
    之證據，不足為被告有罪之積極證明，或其指出證明之方法
    ，無從說服法院以形成被告有罪之心證，基於無罪推定之原
    則，自不能為被告有罪之判決（最高法院92年台上字第128
    號判例參照）。
三、訊據被告堅決否認有公訴人所指之此部分犯行，辯稱：其不
    認識蔡有盛及蔡黃阿妙，所以不可能委託蔡有盛向蔡黃阿妙
    行賄等語。經查：
  (一)按刑事訴訟法第156 條第2 項規定：被告或共犯之自白，不
    得作為有罪判決之唯一證據，仍應調查其他必要之證據，以
    察其是否與事實相符。立法旨意乃在防範被告或共犯自白之
    虛擬致與真實不符，故對自白在證據上之價值加以限制，明
    定須藉補強證據以擔保其真實性。所謂補強證據，係指除該
    自白本身之外，其他足以證明該自白之犯罪事實確具有相當
    程度真實性之證據而言，雖所補強者，非以事實之全部為必
    要，但亦須因補強證據之質量，與自白之相互利用，足使犯
    罪事實獲得確信者，始足當之。共犯之自白，性質上仍屬被
    告之自白，縱先後所述內容一致，或經轉換為證人而具結陳
    述，仍屬不利己之陳述範疇，究非自白以外之其他必要證據
    ，自不足作為證明其所自白犯罪事實之補強證據（最高法院
    97年度台上字第1011號判決意旨參照，同院95年度台上字第
    6673號判決意旨亦同）。又按刑事審判上之共同被告，係為
    訴訟經濟等原因，由檢察官或自訴人合併或追加起訴，或由
    法院合併審判所形成，其間各別被告及犯罪事實仍獨立存在
    。若共同被告具有共犯關係者，雖其證據資料大體上具有共
    通性，共犯所為不利於己之陳述，固得採為其他共犯犯罪之
    證據，然為保障其他共犯之利益，該共犯所為不利於己之陳
    述，除須無瑕疵可指外，且仍應調查其他必要之證據，以察
    其是否與事實相符，不得專憑該項陳述作為其他共犯犯罪事
    實之認定，即尚須以補強證據予以佐證，不可攏統為同一之
    觀察；且共同被告間若具有「對向性之關係」，為避免嫁禍
    他人而虛偽陳述，尤應有足以令人確信其陳述為真實之補強
    證據，始能據以為論罪之依據（參照最高法院96年度台上字
    第901 號判決意旨）。公職人員選舉罷免法第99條第1 項對
    於有投票權之人，交付賄賂，而約其投票權為一定行使罪，
    依最高法院81年台非字第233 號判例及96年度台上字第5128
    、4378號判決意旨，係屬必要共犯中之對向犯，以彼此之間
    相互對立之意思，業經合致而成立犯罪。是被告及共同被告
    蔡有盛與證人李來成、蔡黃阿妙間，以及被告及共同被告甲
    ○○與共同被告余萬福間，均為對向犯，具有交付者與收受
    者之對向性關係，依前揭刑事訴訟法第156 條第2 項及最高
    法院判決意旨，對向共犯之自白，不得作為有罪判決之唯一
    證據，仍應調查其他必要之證據，以察其是否與事實相符。
  (二)有關被告及共同被告蔡有盛部分：
  1.證人即本案對向共犯李來成於97年8 月5 日警詢時陳述：97
    年8 月2 日彰化縣花壇鄉三春村第18屆村長缺額補選，伊有
    選舉投票權，伊家裡有選舉投票權之人，共有伊與太太蔡
    蓮和2 個兒子共4 人，選前1 天傍晚，鄰居的兒子（姓名不
    清楚，他的視力不好）騎腳踏車到伊家，拿2,000 元給伊，
    要伊投給2 號等語（見選他字卷第28頁）；又於同日偵訊時
    具結證稱：本次彰化縣花壇鄉三春村第18屆村長缺額補選，
    伊家有4 票，鄰長的兒子拿了2,000 元給伊，是2 張1,000
    元，沒有500 元，以一個信封般大小的牛皮紙袋裝著，（指
    認蔡有盛照片）他就是拿錢給伊之鄰長兒子，他騎腳踏車，
    在選舉前一天的傍晚6 、7 時去伊家，拿給伊後就回家了，
    當時只有伊在家門口坐，其他人都在外面，還沒有回家，並
    說「拜託，2 號」，後來伊有去投票，該2,000 元還在伊口
    袋內（當庭拿出鄰長兒子交付之2,000 元），至於信封袋，
    因伊將2,000 元拿起來後，就將信封袋弄丟了等語（見選他
    字卷第68頁）；復於原審審理中具結證稱：本次選舉伊家中
    有4 人有選舉權，是伊、太太和2 個兒子，有關鄰長兒子騎
    腳踏車至伊家買票之事，均同之前所述，伊知道鄰長的兒子
    即在庭之蔡有盛眼睛不好，是在庭之蔡有盛在選舉前一天下
    午拿錢給伊，他眼睛稍微不好，當時伊在家裡看電視，拿錢
    4 張500 元紙鈔給伊，說這是2 號候選人的，伊於檢察官偵
    查中還給檢察官的紙鈔1,000 元2張是伊自己的，原來的500
    元已經花用掉了等語（見原審卷第134 頁反面至136 頁）。
    則證人李來成上開證詞內容，雖就共同被告蔡有盛有向其交
    付買票款項等情互符吻合，但就共同被告蔡有盛係交付2 張
    1,000 元紙鈔沒有500 元、或是交付4 張500 元紙鈔乙節，
    則前後證述不一，惟此係有關該罪構成要件「賄賂」之內容
    ，非屬細節上之差異；另本案雖有扣得證人李來成交出之賄
    款2,000 元，但依證人李來成於原審審理時之證述：該2 張
    1,000 元之紙鈔是伊自己的，原來的500 元已經花用掉了等
    語，是該2 張1,000 元紙鈔非屬共同被告蔡有盛行賄而交付
    之金錢，而是證人李來成替代交出之金錢，尚不足以證明證
    人即共犯李來成自白之犯罪事實確具有相當程度真實性，而
    難與證人即共犯李來成之自白相互利用，使犯罪事實獲得確
    信。
  2.證人蔡黃阿妙於97年8 月5 日調查站詢問時陳稱：蔡洪綢是
    伊之嬸嬸，也是本鄰之鄰長，平常都有往來，蔡洪綢大約是
    在選舉前一週，就曾拿丙○○之競選文宣到伊家來拜託，另
    外在選前約2 、3 天的某天中午，蔡洪綢又親自到伊家，拿
    出1,500 元給伊，並表示伊家共有3 票選舉投票權，1票500
    元，要求伊與家人投票給丙○○，當時因伊要到田裡工作，
    隨手就將該筆錢收下放在口袋，等黃昏回家，伊就到蔡洪綢
    家裡，把該1,500 元還給蔡洪綢後就回家了云云（見選他字
    卷第24至25頁）；又於同日偵查中證稱：「（何時、何人、
    何地拿錢給你們？）在投票前2 、3 天中午，蔡洪綢的兒子
    是拿來我家，蔡洪綢有3 個兒子，拿錢來的是第2 個。當時
    只有1 個人在家中，他拿了1,500 元給我，他是以信封大小
    的牛皮紙袋裝著拿給我，他說『3 票』，我沒有清點。他有
    說是那個男的侯選人給的，拜託投票支持，當晚候選人的助
    選員又打電話來我家，要我投票支持阿土。」、「（後來這
    些錢你如何處理？）我親自拿去候選人的家中還他，因為那
    個阿土與我同村的人，所以我知道他家，就將整包拿去還他
    。」、「（為何蔡洪綢的兒子拿給你，你卻拿去候選人的家
    還？）因為我不打算收，但又怕被中間人吃掉，所以直接還
    給候選人本人，候選人表示『你為何那麼客氣』，鄰長兒子
    拿錢來的當時我也有表示不收，但鄰長兒子就說『那你自己
    拿去還給候選人』，所以我就直接還給候選人。」、「我先
    去田裏種稻後，當日下午就拿去還給候選人了。」、「我確
    實有將錢還給候選人。」等語（見選他字卷第62至63頁）；
    證人蔡黃阿妙再於原審97年11月12日審理時證稱：伊於調查
    站詢問時，稱是選前約2 、3 天前蔡洪綢親自到伊家，拿出
    1,500 元給伊，要替丙○○買票，伊有這樣講，同日偵訊時
    ，伊沒有說拿錢去伊家之人是鄰長的兒子，在庭之被告蔡有
    盛幫其母親蔡洪綢分發公所之通知；伊拿錢回去，是拿去要
    選村長的人家裡，不是蔡洪綢家云云，且於原審審理時均未
    明確指認交付買票賄款之人為共同被告蔡有盛（見原審卷第
    131 至133 頁）。則關於交付賄賂之人究為共同被告蔡有盛
    或是案外人蔡洪綢，證人蔡黃阿妙上開3 次證述均有出入，
    且對於其交還買票賄款之地點究係案外人蔡洪綢住處或是村
    長候選人家中，亦未見一致，則證人蔡黃阿妙之證言就上開
    與構成要件有關之事實，有重大瑕疵存在，即難憑採。再者
    ，關於蔡黃阿妙返還賄款之對象，證人蔡黃阿妙於原審審理
    時證稱：「（你後來錢還給何人？）裡面的年輕人，我不認
    識，我告訴他們，錢我不收，我是拿錢去要選的人的家裡，
    我不知道候選人是何人，只知道是男生的候選人。」云云（
    見原審卷第132 頁反面），其雖證述是將賄款還至男性候選
    人家中，但該賄款是還給男性候選人家中其不認識之年輕人
    ，此與其偵查中證述是將賄款還給男性候選人有所不同；又
    證人蔡黃阿妙於本院前審審理時證稱：伊在檢察官偵查時說
    97 年8月2 日選舉前2 至3 天，有人拿錢去給伊，伊記得那
    天是舊曆6 月底，隔天是舊曆的7 月初一，那天約下午2 、
    3 點，伊從田裡灌溉回來之後，就拿去還給他等語（見本院
    上訴字卷一第285 頁）。依年曆所示，97年農曆6 月底為農
    曆6 月29日，國曆則為7 月31日，該日即證人蔡黃阿妙所稱
    交還賄款之日，然證人廖權賜於本院前審審理時具結證稱：
    伊與被告是鄰居關係，97年8 月2 日被告參與村長補選，伊
    有在那裡幫忙招呼來來去去的民眾，只要有空沒有上班就會
    過去，幾乎整天在那邊，其於7 月30日至8 月2 日伊大部分
    時間是在那裡，這兩天選舉快到了，其幾乎整個都在那裡，
    從早上8 、9 點左右就過去，中午12點回去吃飯，吃完飯，
    約1 點多就回去競選總部，待到晚上6 、7 點左右，回去吃
    飯、洗澡；被告那段時間沒有在他家，他出門時說他要去員
    林，那幾天都是這樣，從7 月30日到8 月2 日伊在場時，沒
    有看到在庭的蔡黃阿妙等語（見本院上訴字卷一第283至285
    頁）。是依證人廖權賜之證言，並無法佐證證人蔡黃阿妙所
    稱其有交還賄款予男性候選人競選總部之事。
  3.本案復未扣有交付賄賂之信封袋或外包裝，且未扣得買票名
    冊，或其他可為佐證之證據。證人李來成、蔡黃阿妙之證言
    ，已有前述之瑕疵存在，且本案亦無補強證據足以證明具有
    對向共犯性質之證人李來成、蔡黃阿妙之證述與事實相符，
    則依刑事訴訟法第156 條第2 項之規定，自不得以共犯之自
    白，作為認定被告此部分有罪之唯一證據。
  (三)有關被告及共同被告甲○○、余萬福部分：
  1.證人即共同被告甲○○雖於偵查中證稱：「（除了你說的簡
    鎮楚、蔡振平外還有誰？）余萬福，他是第一個人，因為他
    家就在我家後面而已，我是以走路去他家，我去時他家門開
    開，他人在門口，因為他家的狗在叫，他出來看，我看到他
    後，就向他表示拜託，2 號」、「（你以多少錢買票？）2
    張500 元，我之前就知道他家只有夫妻2 人，我是以卡其色
    信封袋給他，信封袋也是我工作時工頭或老闆給薪水的袋子
    」等語（見選他字卷第88頁）。但甲○○於本院前審準備程
    序時復又陳稱：伊應該是沒有向余萬福買票，於偵查時應該
    是緊張講錯了等語（見本院上訴字卷一第64頁反面），是其
    陳述已有矛盾之處，且本案除證人甲○○之上開陳述外，別
    無賄款扣案，復未有交付賄賂之信封袋或外包裝、買票名冊
    ，或其他可為佐證之證據。且依共同被告余萬福提出之戶籍
    謄本1 份（見本院上訴字卷一第32至33頁）可知，於97年8
    月2 日前設籍余萬福戶口內而具有投票權之人，除其本人外
    ，尚有余萬福之配偶章玉琴及兒子余沛鴻，證人甲○○為余
    萬福之鄰居，對此情當係知情，但其卻陳述僅交付2 張500
    元之紙鈔，而非交付3 張500 元之紙鈔，所述亦與客觀事實
    相違。
  2.此部分既無補強證據足資佐證證人甲○○於偵查中之證述為
    可採，則依刑事訴訟法第156 條第2 項之規定，自不得以共
    同被告甲○○之自白，作為認定被告有罪之唯一證據。
四、依刑事訴訟法第161 條第1 項之規定，檢察官就被告犯罪事
    實，應負舉證責任，如其無法舉證使本院產生無合理懷疑之
    確信心證，縱被告所辯不足採信，亦不得因此反面推論被告
    有檢察官所指之犯行。檢察官既不能舉證證明被告有其所指
    之此部分行為，而使本院產生明確之心證，則依罪證有疑利
    於被告之原則，自不得對被告為有罪之認定。此外，本院在
    得依或應依職權調查證據之範圍內，復查無其他積極明確之
    證據，足以認定被告有檢察官所指之此部分犯行，自屬不能
    證明被告犯罪。原審未為詳查，就此部分遽對被告予以論罪
    科刑，即有未合，被告上訴就此部分否認犯行，指摘原判決
    不當，為有理由，且此部分與被告前開經起訴且判決有罪部
    分，具有集合犯之實質上一罪關係，依審判不可分原則，爰
    不另為被告無罪之諭知。
據上論斷，應依刑事訴訟法第369條第1項前段、第364條、第299
條第1 項前段，公職人員選舉罷免法第99條第1 項、第113 條第
3 項、刑法第11條、第28條、第37條第2 項、第3 項，判決如主
文。
本案經檢察官乙○○到庭執行職務。
中    華    民    國    99    年    7     月    21    日
            刑事第十一庭   審判長法  官   郭  同  奇
                                 法  官   許  冰  芬
                                 法  官   陳  慧  珊
以上正本證明與原本無異。
如不服本判決應於收受送達後十日內向本院提出上訴書狀，其未
敘述上訴之理由者，並得於提起上訴後十日內向本院補提理由書（
均須按他造當事人之人數附繕本）「切勿逕送上級法院」。
                                 書記官   高  麗  淇
中    華    民    國    99    年    7     月    22    日
附錄本判決論罪科刑法條：
公職人員選舉罷免法第99條第1項：
對於有投票權之人，行求期約或交付賄賂或其他不正利益，而約
其不行使投票權或為一定之行使者，處3 年以上10年以下有期徒
刑，得併科新臺幣1 百萬元以上1 千萬元以下罰金。

司法院資訊處製作；財團法人民間司法改革基金會備份。
